【裁判字號】    95,勞上,19
【裁判日期】    951212
【裁判案由】    確認僱傭關係存在等
【裁判全文】
臺灣高等法院臺中分院民事判決          95年度勞上字第19號
上  訴  人  台中汽車客運股份有限公司
法定代理人  甲○○
訴訟代理人  曾肇昌律師
被  上訴人  乙○○
訴訟代理人  丁○○
                        號
上列當事人間請求確認僱傭關係存在等事件，上訴人對於民國95
年9月19日臺灣臺中地方法院95年度勞訴字第66號第一審判決提
起上訴，本院於95年11月28日言詞辯論終結，判決如下：
    主     文
原判決關於命上訴人給付被上訴人新臺幣壹萬壹仟柒佰陸拾元及
其利息並該部分假執行之宣告，暨訴訟費用之裁判均廢棄。
上開廢棄部分，被上訴人在第一審之訴及其假執行之聲請均駁回
。
其餘上訴駁回。
第一、二審訴訟費用由上訴人負擔百分之九八，餘由被上訴人負
擔。
    事實及理由
一、被上訴人主張伊自民國88年8月30日起受雇於上訴人公司擔
    任大客車駕駛員。伊於95年1月12、14、18日三日並無擅自
    更改行車路線情事，渠上訴人以伊有上開情事為由於95年1
    月26日一日內連發3函，對伊各記大過1次，合計記3次大過
    處分，並於翌日向伊終止勞動契約。伊縱有上開情事，上訴
    人累積3次行為於同一日連記3次大過處分，完全未給予被上
    訴人申辯或改正之機會，其處分違背誠信原則，所為終止契
    約不合法。兩造對於上述終止契約是否合法有爭執，則兩造
    間之勞雇契約是否存在，即陷於不確定之狀態，為此聲明求
    為判決確認兩造間僱傭關係存在，次被上訴人至94年8月30
    日止工作期間滿6年，應有14日特別休假，惟上訴人未給伊
    休假，應給付伊特休假日工資新臺幣 (下同)11,760 元，爰
    依勞動基準法之法律關係，聲明求為判決上訴人給付特休假
    日之工資11,760元等語。
二、上訴人則以：(一)、被上訴人於95年1月12日、14日及18日擅
    自更改行車路線，伊依工作規則有關駕駛員獎懲辦法第8條
    ，每次各記大過1次，合計3大過，並依工作規則第三十六條
    第五款規定「年度內積滿三大過」之規定予以解雇。(二)、勞
    工自己不休完特別休假，不可歸責於雇主之原因時，雇主可
    不發工資。被上訴人雖曾聲請休假，但未依公司規定填寫休
    假事由，站長詢問後，被上訴人拿回後並未再提出，伊並無
    不准被上訴人休假，被上訴人未休假，並不可歸責於伊，伊
    即無給付不休假獎金之義務等語資為抗辯。
三、被上訴人主張其自民國88年8月30日起受雇於上訴人公司擔
    任大客車駕駛員。上訴人於95年1月26日以被上訴人於同年
    月12、14、18 日擅自更改行車路線為由，於該日連發3函，
    對被上訴人各記大過1次，合計記3次大過處分，並於翌日向
    被上訴人終止勞動契約之事實，為上訴人所不爭執。又上訴
    人主張伊公司之工作規則第四十條規定，公司行車人員擅自
    更改行車路線每次記大過一次，同規則第三十六條第五款規
    定年度內積滿三大過者予以解僱，亦提出工作規則影本為憑
    （見原審卷第91頁、96頁），並為被上訴人所不爭執，均堪
    信為真實。
四、次被上訴人主張伊並無行車私自更改行車路線之行為，即或
    有之，上訴人累積3次行為於同一日連記3次大過處分，並據
    此為終止勞動契約，完全未給予被上訴人申辯或改正之機會
    ，其處分顯然違背誠信原則，其終止契約不合法乙節則為上
    訴人所否認，並以前詞置辯。經查上訴人主張被上訴人有於
    95年1月12、14、18日3日均擅自更改行車路線無非以：(1)、
    95年1月12日、14日及18日之台中汽車客運股份有限公司省
    議會站行車憑單 (下稱行車憑單)、台中客運公司車輛進場
    （站）報修單，並依上開行車憑單、報修單顯示上訴人於95
    年1月12日上午6時從霧峰光復新村出發，原應於7時15 分到
    達東海站，但於7時40分即回到台中火車站總站，其行駛時
    間顯然短於正常行車時間，又該日上午9時25分進保養場修
    車至11時45分出場，原應於12時40分至總站報到發車行駛至
    光復新村，里程為12.5公里，時間約40分鐘；惟被上訴人於
    當日12時25分提早發車，並於12時55分即到達光復新村，同
    年月14、18日亦有相同之情形，用證被上訴人私自更改行車
    路線。(2)、依上訴人調取上開三日之行車紀錄器紀錄顯示被
    上訴人上開三日之行駛里程不足，用證被上訴人上開三日有
    私自更改行車路線。(3)、證人即事件當時擔任台中客運省議
    會站站長丙○○於本院證稱被上訴人有私自更改行車路線為
    其論據。然查：
  (一)證人丙○○於本院證稱：「有一次稽查課查到，通知我要叫
    被上訴人去公司作報告，後來稽查課通知我繼續安排他跑車
    ，95年1月20日那天他跑103路線，我請總站的人發車時跟被
    上訴人講順便支援132路線繞一下朝陽大學那站，他拒絕，
    總站人員告訴我，1月21日我就簽辦他不服調度，記大過一
    次，1月22日我開我的轎車跟他的車走，我在跟的過程沒跟
    緊，在我視線範圍內沒有看到他變換路線，後來我從時間來
    判斷他有更改行車路線，23日我就停派他，我到公司把他1
    月份行車紀錄器調出來看，1月12、14、18日發現他公里數
    不足，所以當天就記他三大過。」等語（見本院卷第31頁）
    。足證證人並未直接親自見聞被上訴人有私自更改行車路線
    之行為，而係依據車輛行車憑單、報修單、行車紀錄表等為
    研判被上訴人有私自更改行車路線之行為。
  (二)次查道路交通狀況每日有所不同，其路段之行駛時間每日亦
    非完全相同，被上訴人雖較上訴人公司規定之通常行駛時間
    提早到達上揭各站，但可能係因交通路況壅塞與否而受影響
    ，並不能因被上訴人較原定時間提早到站，據以認定被上訴
    人有私自更改行車路線之情形。另上訴人雖提出行車記錄器
    證明被上訴人行車公里數不足之情形，然被上訴人抗辯車輛
    老舊行車記錄器不準或者車輛更換大小不同之輪胎或脫班（
    指少跑一趟）均可能影響行車記錄器數值，不能以行車記錄
    器數值公里數不足即認定被上訴人更改路線等語。而上訴人
    所舉之證人林惠玲（上訴人公司人事室職員）亦證稱被上訴
    人上開所指上開因素確會影響行車記錄器數值等語（見本院
    卷第72頁反面），足證被上訴人上開抗辯尚非全然無憑。雖
    證人林惠玲亦證稱行車記錄器數值如不正確，被上訴人應該
    提出申請，但被上訴人沒有提出申請，從行車紀錄器可判讀
    發車時間、行車里程，如95年1月12日被上訴人應6點發車，
    但行車記錄表顯示被上訴人是6點25分才發車，伊由行車記
    錄器數值研判被上訴人有私自更改路線等語。然依前所述，
    車輛老舊行車記錄器不準或者車輛更換大小不同之輪胎或脫
    班（指少跑一趟）均可能影響行車記錄器數值，則證人林惠
    玲之研判亦可能因此而發生錯誤。
五、按勞工非有勞基法第12條第1項所定各款事由，雇主不得不
    經預告即終止勞動契約。故工作規則雖得就勞工違反勞動契
    約或其工作規則之情形為懲處規定，惟雇主因勞工違反勞動
    契約或工作規則，不經預告而終止勞動契約者，仍應受該條
    項第4款規定之限制，即以其情節重大為必要，不得僅以懲
    處結果為終止契約之依據（最高法院91年度台上字第1006號
    判決參照）。又勞基法第12條第1項第4款：「勞工有違反勞
    動契約或工作規則，情節重大者，雇主得不經預告終止契約
    」之規定，屬於懲戒性質，學說上稱為「懲戒解僱」。雇主
    對於違反紀律之勞工行使懲戒權，固係事業單位為維持經營
    秩序，並滿足配置、處分勞動力之目的所必須；惟其所採取
    之方式，不可逾越必要之程度，此即懲戒處分相當性原則。
    又懲戒解僱係對勞工嚴重違反紀律之行為，以終止勞動契約
    施予懲戒，此時，因勞工將面臨失業之衝擊，涉及憲法所保
    障人民工作權之範圍，故採取懲戒解僱之手段，須勞工違背
    忠實義務，足認勞動關係受嚴重之干擾難期繼續，而有立即
    終結之必要。受僱人亦無法期待雇主於解僱後給付其資遣費
    。蓋若某事由之發生，並不導致勞動契約關係進行受到干擾
    、有所障礙，則雇主即無據以解僱之正當利益，以避免雇主
    藉其勞僱關係之優越地位濫用懲戒權。經查上訴人公司之工
    作規則第四十條固規定，公司行車人員擅自更改行車路線每
    次記大過一次，同規則第三十六條第五款規定年度內積滿三
    大過者予以解僱，惟依前揭說明，仍應受勞基法第12條規定
    之限制，即以其情節重大為必要，懲戒處分應符合相當性原
    則。查上訴人於車輛均設有行車記錄器，司機於每日末班即
    收回行車記錄器，翌天由站務交予站長，站長予以抽檢（約
    一成），將結果送公司營運課，如發現公里數不足，會先瞭
    解司機詢問為何公里數不足，第一次由站長口頭告誡，第二
    次視情節是否嚴重，再由站長簽給公司營運課辦理，本件緣
    於95年1月20日被上訴人駕駛103路線，站長指示總站人員於
    被上訴人發車時告知支援132路線繞一下朝陽大學站，被上
    訴人拒絕，經總站人員告知其情，丙○○於翌日簽辦被上訴
    人不服調度，記大過一次，次日丙○○開其轎車跟被上訴
    人的車未跟緊，並未親見被上訴人行車變換路線，其後依據
    到站時間研判被上訴人有私自更改行車路線，同月23日予停
    派車，並調出被上訴人一月份行車紀錄器研判認被上訴人於
    1月12、14、18日行車公里數不足，即由上訴人於當天對被
    上訴人就記三次大過，並予解僱，此亦經丙○○證述屬實（
    見本院卷第31頁），茲上訴人對行車記錄器之紀錄以翌日抽
    驗為之，95年1月12、14、18日之翌日即13、15、19日，既
    以抽驗方式未發現被上訴人有私自更改路線，竟於95年1月
    23日一次調出被上訴人一月份全部之行車記錄器調查，又被
    上訴人固有到站時間較短、車輛行車記錄器數值行車公里不
    足等事實，但因開快車或車輛老舊行車記錄器不準或者車輛
    更換大小不同之輪胎或脫班均有可能影響到站時間及行車記
    錄器公里數數值，有如前述，上訴人應請被上訴人提出解釋
    ，然上訴人又未予被上訴人申辯之機會，且縱然調查結果上
    訴人仍認被上訴人所辯不可採，被上訴人確實於上開時間私
    自更改行車路線，核被上訴人違背忠實義務之情節，因屬同
    一次發現之事實，之前亦未曾因類此事由，經上訴人公司為
    懲戒處分，則上訴人亦應予以記大過之處分，並令其知所警
    惕，改過遷善，蓋其情節，對兩造勞動關係尚非受嚴重之干
    擾難期繼續，而有立即終結之必要之程度，乃上訴人竟以上
    開事由於該日連發3函，對被上訴人各記大過1次，合計記3
    次大過處分，並於翌日予以解僱，所為懲戒及解雇之行為不
    符懲戒處分相當性原則，核有權利濫用之情形，自有違背勞
    動基準法第十二條之規定，所為終止契約行為不生終止契約
    之效力。從而被上訴人請求確認兩造間之僱傭關係存在，核
    屬有據，應予准許。
六、次被上訴人主張其至94年8月30日止工作期間滿6年，應有14
    日特別休假，惟上訴人未給其休假，應給付伊特休假日工資
    新臺幣 (下同)11,760 元【840（每日工資）×14（天數）
    ＝11,760】，爰依勞動基準法之法律關係，聲明求為判決上
    訴人給付特休假日之工資11,760元。上訴人對被上訴人94年
    度有14日之休假日未休之事實並不爭執，惟以勞委會79年8
    月7日台79年勞動2字第17873號函示，勞工自己不休完特休
    假，不可歸責於雇主之原因時，雇主可不發工資置辯。按特
    別休假日雇主經徵得勞工同意於休假日工作者，工資應加倍
    發給，勞動基準法第39條定有明文。由上開法文文義及勞委
    會函可見，則依該條之規定，工資加倍發給，以「雇主經徵
    得勞工同意於休假日工作者」為其要件，如係勞工自己未休
    假而工作者，雇主僅需支付應有之工資，並無加倍給付工資
    之義務，本件上訴人對於被上訴人於94年度有14日之特別休
    假日，且均未休假之事實並不爭執，但否認係伊徵得被上訴
    人同意，被上訴人才在特別休假日工作，而係被上訴人自己
    未休假，伊僅需支付休假日工作之薪資，無加倍加付工資之
    義務，則被上訴人仍應舉證本件屬上訴人要求其在特別休假
    日工作之事實。雖被上訴人提出特別休假核備單一紙（見原
    審卷第43頁）為證，然其上僅有其站長在休假事由打「？」
    ，上訴人指被上訴人未填寫休假事由，退回要其填寫，並無
    不准休假之意，則被上訴人仍應舉證其再填寫休假事由，而
    上訴人仍不准其休假，然被上訴人就此並未舉證，則其請求
    上訴人給付不休假獎金（實為休假未休加倍給付薪資之意）
    ，即無理由，不應准許，應予駁回。
六、綜上所述，被上訴人主張上訴人不經預告，終止兩造之僱傭
    契約，於法不合，從而，被上訴人訴請確認兩造間之僱傭關
    係存在，為有理由，應予准許。然被上訴人請求上訴人加倍
    給付94年度之不休假日之工資，則無理由，應予駁回。原審
    就上開應准許部份為上訴人敗訴之判決，經核於法並無不合
    。上訴論旨求予廢棄改判，為無理由，應予駁回其上訴。惟
    原審就上開不應准許部份，為上訴人敗訴之判決，尚有未合
    ，應由本院將原判決該部份廢棄，駁回被上訴人之請求。
七、本件事證已明，兩造其餘攻擊、防禦方法經本院審酌後，因
    與本件基礎事實之認定無涉，且與判決結果無影響，爰不另
    一一論述，併此敘明。
據上論結，本件上訴一部有理由，一部無理由，依民事訴訟法第
449條第1項、450條、第79條，判決如主文。
中    華    民    國    95    年    12    月    12    日
                    民事第三庭審判長法  官   陳照德
                                    法  官   曾謀貴
                                    法  官   蔡王金全
以上正本係照原本作成。
上訴人得上訴。
被上訴人不得上訴。
如對本判決上訴，須於收受判決送達後二十日內向本院提出上訴
書狀，其未表明上訴理由者，應於提出上訴後二十日內向本院提
出上訴理由書 (須按他造人數附具繕本)。
上訴時應提出委任律師為訴訟代理人之委任狀。具有民事訴訟法
第四百六十六條之一第一項但書或第二項之情形為訴訟代理人者
，另應附具律師及格證書及釋明委任人與受任人有該條項所定關
係之釋明文書影本。
                                   書記官   許麗花
中    華    民    國    95    年    12    月    13    日
                                                      Ｄ


司法院資訊處製作；財團法人民間司法改革基金會備份。
